ACORDAO-COMPLETO-2386897

ACÓRDÃO 10862/2020 ATA 34/2020 - SEGUNDA CÂMARA

VISTOS, relatados e discutidos estes autos de Recursos de Reconsideração interpostos pelos Srs. Cícero Inácio do Nascimento, Magnífico Reitor do IFPB, e Marcos Vicente dos Santos, Vice-Reitor de Administração e Finanças do IFPB, contra o Acórdão 5312/2019-TCU-Segunda Câmara, que julgou irregulares as suas contas e aplicou-lhes, individualmente, a multa de R$ 10.000,00 (dez mil reais) ;
ACORDAM os Ministros do Tribunal de Contas da União, reunidos em Sessão da 2ª Câmara, ante as razões expostas pelo Relator e com fundamento no art. 33 da Lei 8.443/1992, em: 
9.1. conhecer dos Recursos de Reconsideração interpostos pelos Srs. Cícero Inácio do Nascimento e Marcos Vicente dos Santos, para, no mérito, dar-lhes provimento;
9.2. alterar o Acórdão 5312/2019-TCU-Segunda Câmara, a fim de julgar as contas dos Srs. Cícero Inácio do Nascimento e Marcos Vicente dos Santos regulares com ressalva, dando-lhes quitação, com fundamento nos arts. 1º, inciso I, 16, inciso II, e 18 da Lei 8.443/92;
9.3. tornar sem efeito a multa aplicada no subitem 9.4, bem como as demais cominações previstas nos subitens 9.5 a 9.9 do Acórdão recorrido;
9.4. dar ciência da presente deliberação aos recorrentes e aos demais interessados.

Recursos de Reconsideração interpostos pelos Srs. Cícero Inácio do Nascimento, Magnífico Reitor do IFPB, e Marcos Vicente dos Santos, Vice-Reitor de Administração e Finanças do IFPB, contra o Acórdão 5.312/2019-TCU-2ª Câmara, que julgou irregulares as suas contas, aplicando-lhes, individualmente, a multa de R$ 10.000,00.

Segunda Câmara

Instituto Federal de Educação, Ciência e Tecnologia da Paraíba.

3. Interessados/Responsáveis/Recorrentes:
3.1. Responsáveis: Aguinaldo Tejo Filho (CPF XXX.982.414-XX), Cícero Nicácio do Nascimento Lopes (CPF XXX.410.564-XX) e Marcos Vicente dos Santos (XXX.611.454-XX).
3.2. Recorrentes: Marcos Vicente dos Santos (CPF XXX.611.454-XX) e Cícero Nicácio do Nascimento Lopes (CPF XXX.410.564-XX).

13.1. Ministros presentes: Ana Arraes (Presidente), Augusto Nardes e Aroldo Cedraz (Relator).
13.2. Ministro-Substituto convocado: Marcos Bemquerer Costa.
13.3. Ministro-Substituto presente: André Luís de Carvalho.

AROLDO CEDRAZ

Ministra Ana Arraes.

Trata-se de Recursos de Reconsideração (Peças 78 e 80) interpostos pelos Srs. Cícero Inácio do Nascimento, Magnífico Reitor do IFPB, e Marcos Vicente dos Santos, Vice-Reitor de Administração e Finanças do IFPB, contra o Acórdão 5312/2019-TCU-Segunda Câmara (Peça 62) , que julgou irregulares as suas contas e aplicou-lhes, individualmente, a multa de R$ 10.000,00.
2.	A Secretaria de Recursos (Serur) procedeu ao exame de admissibilidade e de mérito às Peças 92 e 93, que abaixo reproduzo, como parte deste Relatório:
"[...] HISTÓRICO
1.3.	Em análise, processo de prestação de contas do exercício de 2016 do Instituto Federal de Educação, Ciência e Tecnologia da Paraíba - IFPB.
1.4.	Os achados de auditoria do órgão de Controle Interno estiveram concentrados no tratamento inadequado, pelo IFPB, das situações envolvendo a acumulação irregular de cargos, empregos e funções públicas, decorrentes da avaliação incidente sobre a gestão de pessoas, e, em menor número, em falhas nos procedimentos associados a cotações de preços e à dispensa de licitação, estes decorrentes da avaliação incidente sobre a gestão de compras e contratações.
1.5.	No âmbito do TCU, a unidade técnica acolheu a maior parte das recomendações oriundas do Controle Interno. Diante da materialidade da irregularidade relativa à ausência de justificativa quanto ao preço no processo de Dispensa de Licitação 19/2016, que resultou no Contrato 105/2016, celebrado entre o IFPB e a Funetec, tendo por objeto o "Projeto de educação socioambiental para o uso sustentável das águas do Projeto de Integração do São Francisco - ESSA-PISF", além da contratação por dispensa da Funetec, quando haveria outras entidades aptas a executar o Contrato referido, a Secretaria do TCU na Paraíba (SEC-PB) propôs julgar irregulares as contas de Cícero Nicácio do Nascimento Lopes, reitor, e Marcos Vicente dos Santos, pró-reitor de Administração e Finanças, aplicando-lhes a multa estabelecida no art. 58, inciso I, da Lei 8.443/1992 (peça 58) . A proposta foi secundada pelo Ministério Público junto ao TCU/MPTCU (peça 61) .
1.6.	A Relatora, Exma. Ministra Ana Arraes (peça 63) , anuiu com a conclusão da unidade técnica de que as razões de justificativa apresentadas não foram suficientes para desconstituir as irregularidades relativas a: i) seleção da entidade a ser contratada, desconsiderando outras possíveis fundações, e ii) ausência da justificativa do preço exigida no art. 26, parágrafo único, inciso III, da Lei 8.666/93, uma vez que a descrição do objeto não detalhou quantidades e qualidade dos itens que compuseram a contratação, de modo que o valor estimado não tem vinculação com qualquer referência de preços realmente comparáveis.
1.7.	Quanto ao potencial prejuízo mencionado pela SEC-PB, a unidade técnica registrou que os documentos recebidos em diligência relativos à contratação da Funetec para executar o Projeto ESSA-PISF apresentaram desconformidades, porém sem que se vislumbrasse a possibilidade de interferirem no mérito das presentes contas, uma vez que a execução do contrato envolve responsáveis não arrolados nestes autos, motivo pelo qual a Ministra Relatora determinou o encaminhamento da matéria à SecexEducação, para que avalie a conveniência e a oportunidade de tratá-la em processo específico.
1.8.	Prolatado o Acórdão 5312/2019-TCU-Segunda Câmara (peça 62) , insurgem-se contra a decisão o Excentíssimos Senhores Cícero Inácio do Nascimento, Magnífico Reitor do IFPB, e pelo Sr. Marcos Vicente dos Santos, Vice-Reitor de Administração e Finanças do IFPB, interpondo recursos de reconsideração (peças 78-80) .
1.9.	Posteriormente, após visita a esta Secretaria de recursos, o Sr. Cícero Nicácio do Nascimento Lopes, em petição subscrita pelo Sr. Michel Laureano Torres, Procurador Federal junto ao IFPB, juntou memoriais ao processo (peças 88 e 89) , objetivando complementar esclarecimentos e justificativas constantes dos recursos, os quais serão analisados em conjunto. 
EXAME DE ADMISSIBILIDADE	
1.10.	Reiteram-se os exames preliminares de admissibilidade (peças 81-83) , ratificados pelo Exmo. Ministro Aroldo Cedraz (peça 85) , que conheceu dos recursos interpostos, suspendendo-se os efeitos dos itens 9.3, 9.4, 9.5 e 9.6, do acórdão recorrido. 
EXAME DE MÉRITO
2.	Delimitação
2.1.	Constitui objeto do presente recurso de reconsideração definir se: 
	a) a contratação da Fundetec por dispensa de licitação foi regular;
b) a prévia estimativa de preços realizada pelo IFPB mostrou-se suficiente para amparar a contratação, bem como se os custos de gestão administrativa e financeira do projeto foram detalhados.
3.	Irregularidade 1: da contratação da Fundetec por dispensa de licitação  (peça 78, p. 3-9) 
3.1.	Visto que os recursos são virtualmente idênticos, serão analisados em conjunto, tendo como parâmetro a peça 78. 
3.2.	Afirmam os recorrentes que a 2ª Câmara não expôs no acórdão recorrido as justificativa para o não acolhimento de cada um dos argumentos apresentados pelo ex-pró-reitor, dentre os quais o fato de que a contratação da Fundetec não se deu com o objetivo de mera intermediação para realização e outras contratações requeridas pelo IFPB, mas para dar apoio ao "Projeto de educação socioambiental para o uso sustentável das águas do PISF, o que inclui a gestão administrativa e financeira necessária à execução desse projeto", mediante dispensa de licitação, e com fundamento no art. 1º da Lei 8.958/1994 (p. 3) .
3.3.	Reafirmam os defendentes que o objeto do contrato em análise foi o apoio a projeto de extensão, por meio de gestão administrativa e financeira estritamente necessária à execução desse projeto, conforme prevê o texto legal (p. 3) .
3.4.	Contestam os fundamentos do acórdão recorrido, visto que no Acórdão 1677/2017-TCU-Plenário, a Corte de Contas critica a contratação de fundação de apoio para execução de obra e aquisição de equipamentos, sendo que ficou assentado naquele julgado que a "contratação direta para realização de obras laboratoriais é permitida se fizer parte de um projeto maior, não sendo a obra, por si só, o projeto". Afirmam que foi justamente o que fez o IFPB no caso em apreço, no âmbito de um projeto mais amplo (p. 4-6) . 
3.5.	Aduzem que existia um projeto de extensão ligado à educação socioambiental para uso racional da água, ao contrário do que sugerem os fundamentos da decisão recorrida, a justificar a necessidade de apoio por parte da Fundetec, e que não faria sentido contratar a Fundação para mera intermediação de contratações. Acrescentam que existem informações sobre o referido projeto de extensão no processo de contratação da Fundetec, antes da contratação da referida Fundação e antes da emissão da nota de movimentação de crédito (p. 6-7.) 
3.6.	Argumentam que a Fundetec só foi contratada após a delineação total do projeto de extensão, tendo sido a atividade de extensão a única mola propulsora do projeto, motivo pelo qual requerem seja reconsiderado o acórdão, para afastar as ressalvas nas contas dos gestores, neste ponto (p. 7) .
3.7. 	Asserem ainda não ter havido omissão na escolha da executante, visto que a Fundetec foi contratada por dispensa de licitação e não por inexigibilidade, e em momento algum o IFPB entendeu que a Fundação seria a única instituição apta para o projeto, caso contrário a teria contratado por inexigibilidade, e não dispensa (p. 7-8) . 
3.8.	Acrescentam que a Fundetec é instituição brasileira incumbida estatutariamente da pesquisa, do ensino e do desenvolvimento institucional, possuindo inquestionável reputação ético-profissional, e sem fins lucrativos, atendendo ao disposto no inciso XIII, do art. 24, da Lei 8.666/1993 (p. 8) .
3.9.	Aduzem ser a Fundetec a única Fundação privada credenciada junto ao IFPB como fundação de apoio, sendo naturalmente a que possui maior capacidade de realizar a gestão administrativa e financeira necessárias à execução do projeto de extensão do IFPB, sendo ainda a Fundação que mais conhece o Instituto e seus projetos (p. 8-9) .
Elementos adicionais de defesa e memoriais juntados posteriormente (peças 80 e 88-89) 
3.10.	O Sr. Marcos Vicente afirma tratar-se de uma irracionalidade cogitar da contratação de outras Fundações quando o IFPB possui Fundação por ele criada com os objetivos contratados, conforme o Estatuto da Funetec e a Lei Estadual 11.553/2008 (peça 80, p. 13-14) .
3.11.	Reitera que a dispensa de licitação em comento possui lastro legal no art. 24, XIII, da Lei 8.666/1993, e cita doutrina de Jessé Torres Pereira Júnior, sobre os requisitos exigidos para inserção no caso concreto, quais sejam a pessoa jurídica a ser contratada atender à qualificação expressa no texto legal, o objeto do contrato corresponder a uma dessas especialidades, o caráter intuito personae do contrato, e objetivos compatíveis com o objeto da contratação, vedada a subcontratação, todos eles atendidos no caso em apreço, em linha com julgado do TCU, nos autos da Decisão 30/2000, rel. Min. Guilherme Palmeira, TC Processo 000.728/1998-5 (peça 80, p. 16-17) .
3.12. 	Afirma ainda que o TCU não observou ter sido a Funetec contratada com esteio no art. 1º da Lei 8.958/1994, que autoriza expressamente a contratação das Fundações de apoio para projetos de extensão universitária (peça 80, p. 17-19) .
3.13.	Destaca ainda as características pessoais do gestor, que nunca teve qualquer tipo de denúncia envolvendo o manuseio e gasto de recursos públicos, e uma desaprovação de suas contas seria um fuzilamento à sua conduta administrativa de longos anos dedicados ao IFPB (peça 80, p. 23) .  
Análise
3.14.	Primeiramente, quanto à suposta irregularidade concernente à contratação, por dispensa de licitação, da Fundação de Apoio Funetec, vinculada ao IFPB, com base no art. 24, XIII, da Lei 8.666/1993, e no art. 1º, da Lei 8.958/1994, essa restou devidamente justificada pelos responsáveis. 
3.15.	Ainda que a Funetec não se constitua na única Fundação apta a oferecer os serviços em comento, conforme salientou a unidade técnica (peça 64, p. 9, itens 40-41) , depreende-se dos comandos normativos que a dispensa é uma prerrogativa conferida pela Lei, e o Instituto fez uso dessa prerrogativa, atendendo aos requisitos legais aplicáveis.  
3.16.	Quanto à aderência ao art. 1º, da Lei 8.958/1994, realmente o art. 1º da norma federal, em sua literalidade, estabelece que a contratação de fundações de apoio inclui a gestão administrativa e financeira necessária à execução desses projetos:
Art. 1º  As Instituições Federais de Ensino Superior - IFES e as demais Instituições Científicas e Tecnológicas - ICTs, de que trata a Lei nº 10.973, de 2 de dezembro de 2004, poderão celebrar convênios e contratos, nos termos do inciso XIII do caput do art. 24 da Lei no 8.666, de 21 de junho de 1993, por prazo determinado, com fundações instituídas com a finalidade de apoiar projetos de ensino, pesquisa, extensão, desenvolvimento institucional, científico e tecnológico e estímulo à inovação, inclusive na gestão administrativa e financeira necessária à execução desses projetos. (Grifos acrescidos) 
3.17.	Assiste razão aos recorrentes no sentido de que a ratio contida no Acórdão 1677/2017-TCU-Plenário, relator o Min. Augusto Sherman, é a de que a contratação direta para realização de obras laboratoriais é permitida se fizer parte de um projeto maior, não sendo a obra, por si só, o projeto, e que o núcleo do objeto de contrato celebrado sob a égide da Lei 8.958/1994 é, nos termos da referida norma, "os projetos de ensino, pesquisa, extensão, desenvolvimento institucional, científico e tecnológico e estímulo à inovação", e não o apoio, que inclui a gestão administrativa e financeira. 
3.18.	É forçoso reconhecer como equivocada a interpretação da referida norma pela unidade instrutiva no sentido de que o apoio à gestão administrativa e financeira não estaria albergado no objeto dos contratos celebrados no âmbito da Lei 8.958/1994 (peça 64, p. 7) , pois não foi essa a conclusão embutida no referido decisum, nem em sua ratio decidendi nem em obiter dictum.
3.19.	Além do mais, ainda que fosse esse o entendimento - que não é -, não haveria que se exigir que os responsáveis tivessem conhecimento de uma jurisprudência do Tribunal, a justificar a imposição de sanções, antes de uma orientação pedagógica via recomendação/determinação. 
3.20.	A esse respeito, cabe transcrever excerto de voto do Exmo. Ministro Augusto Sherman, nos autos do Acórdão 1134/2017-TCU-Plenário, que assentou a tese de que no âmbito dos contratos firmados pela Administração com fundações de apoio, com base na Lei 8.958/1994, admite-se o repasse antecipado dos recursos à conta bancária do projeto, inclusive para gestão administrativa e financeira, tendo em vista que a lei não apresenta distinção entre os instrumentos de convênios e contratos, e exige, indiferentemente do instrumento adotado, a manutenção dos recursos em conta específica, prestação de contas, controle contábil e relatório final, entre outros:
77. Ao aprofundar o exame da questão, pondero, em divergência à conclusão da unidade técnica e também do TCU no âmbito da citada deliberação, ser possível inferir das alterações promovidas na legislação o entendimento defendido pela Cnen. Apesar das condições estabelecidas para a celebração de convênios, que pressupõem interesse recíproco e execução do objeto em regime de mútua cooperação, a lei que dispõe sobre as relações entre as instituições federais de ensino superior e de pesquisa científica e tecnológica e as fundações de apoio trata de modo uniforme convênios e contratos, não apresentando distinção entre os instrumentos quanto aos procedimentos a serem adotados.
78. Os seguintes dispositivos da Lei 8.958/1994 evidenciam o exposto:
a) de acordo com o art. 1º, as IFES e as ICTs podem celebrar convênios e contratos com fundações instituídas com a finalidade de apoiar projetos de ensino, pesquisa, extensão, desenvolvimento institucional, científico e tecnológico e estímulo à inovação, inclusive na gestão administrativa e financeira;
b) o § 7º do citado art. 1º prevê que os recursos e direitos provenientes desses projetos poderão ser repassados pelos contratantes diretamente para as fundações de apoio;
c) o art. 3º dispõe que na execução de convênios, contratos, acordos e demais ajustes abrangidos por esta Lei que envolvam recursos provenientes do poder público, as fundações de apoio adotarão regulamento específico de aquisições e contratações de obras e serviços;
d) segundo o § 2º do art. 4º -D, os recursos provenientes de convênios, contratos, acordos e demais ajustes que envolvam recursos públicos gerenciados pelas fundações de apoio deverão ser mantidos em contas específicas abertas para cada projeto;
e) o § 3º do art. 4º -D estabelece que as fundações de apoio deverão garantir o controle contábil específico dos recursos aportados e utilizados em cada projeto.
79. Dessa forma, a lei admite a possibilidade de a fundação de apoio gerenciar os recursos recebidos pelas contratantes e promover eventuais contratações de obras necessárias à execução do projeto. Nesse caso, sequer estão obrigadas a realizar licitações nos moldes da Lei 8.666/93. De modo a regulamentar o mencionado art. 3º, foi editado o Decreto 8.241/2014 para dispor sobre a aquisição de bens e a contratação de obras e serviços pelas fundações de apoio.
80. Além disso, o Decreto 7.423/2010, que regulamenta a Lei 8.958/1994, prevê, no art. 11 e seus parágrafos, que a instituição apoiada deve incorporar aos contratos, convênios, acordos ou ajustes firmados com base na Lei 8.958/1994, a previsão de prestação de contas por parte das fundações de apoio:
"§ 1º A prestação de contas deverá abranger os aspectos contábeis, de legalidade, efetividade e economicidade de cada projeto, cabendo à instituição apoiada zelar pelo acompanhamento em tempo real da execução físico-financeira da situação de cada projeto e respeitar a segregação de funções e responsabilidades entre fundação de apoio e instituição apoiada.
§ 2º A prestação de contas deverá ser instruída com os demonstrativos de receitas e despesas, cópia dos documentos fiscais da fundação de apoio, relação de pagamentos discriminando, no caso de pagamentos, as respectivas cargas horárias de seus beneficiários, cópias de guias de recolhimentos e atas de licitação.
§ 3º A instituição apoiada deverá elaborar relatório final de avaliação com base nos documentos referidos no § 2º e demais informações relevantes sobre o projeto, atestando a regularidade das despesas realizadas pela fundação de apoio, o atendimento dos resultados esperados no plano de trabalho e a relação de bens adquiridos em seu âmbito".
81. Ainda que questionáveis tais procedimentos, não faz sentido, na prática, exigir manutenção dos recursos em conta específica, prestação de contas, controle contábil e relatório final, entre outros, e não se admitir o repasse antecipado dos recursos. Se a transferência dos valores à fundação de apoio for efetuada somente após a regular liquidação de cada despesa, escusáveis os demais controles e requisitos previstos na Lei 8.958/1994 e no Decreto 7.423/2010.
82. Ressalto que não se pretende, com a presente análise, endossar a realização de pagamentos antecipados à Fundep, sem a contraprestação da execução das obras e aquisição de bens e serviços, mas apenas registrar, a partir da legislação mencionada, a constatação de que é possível admitir a interpretação adotada pela Cnen.
3.21.	A hipótese de contratação em apreço versou sobre o apoio financeiro e administrativo a um projeto de extensão universitária no Campus Avançado Cabedelo Centro, conforme reconhecido pelo próprio Parecer da AGU junto ao IFPB (peça 41, p. 200, item 83) . O mesmo parecer jurídico assinala que quem executará o conteúdo do projeto não é a fundação de apoio, que não é uma instituição de ensino e pesquisa, mas sim o próprio IFPB, com apoio da Fundação, por meio da gestão financeira e administrativa do projeto, na forma autorizada pela Lei 8.958/1994 (peça 41, p. 196, item 34) . 
3.22.	Por todo o exposto, proponho acolher as razões recursais, no particular.
4.	Irregularidade 2: da estimativa de preços realizada pelo IFPB e do detalhamento dos custos de gestão administrativa e financeira do projeto  (peça 78, p. 9-17) 
4.1.	Os recorrentes destacam duas espécies de valores envolvidos na execução do projeto: "o valor referente à execução das atividades necessárias ao projeto de extensão em si e o valor relativo à remuneração da Fundação pelos serviços prestados". Aduzem que a justificativa de preços a que se refere o art. 26, III, da Lei 8.666/1993, na hipótese dessa espécie de contratação, se refere ao pagamento pelos serviços prestados, que é o preço da contratação, porquanto os custos do projeto em si, excluída a remuneração da Fundação, serão apenas gerenciados pela Fundação, havendo necessidade de justificar os preços quando a Fundação for realizar as contratações, conforme os procedimentos estabelecidos no Decreto 8.241/2014, em seus artigos 1º e 4º (p. 9-11) .
4.2.	Asseveram que os valores repassados pelo IFPB para serem geridos pela Fundação não são relativos ao preço do contrato, a ser pago pelo serviço de gestão, mas para a própria realização do projeto, sendo que a pesquisa de preços é realizada pela própria Fundação de apoio no momento das contratações, não havendo qualquer contratação sem justificativa de preço (p. 11) .
4.3.	Caberia ao IFPB, afirmam, acompanhar e fiscalizar o procedimento dessas contratações, para que, caso se verifique alguma irregularidade, seja aplicada a sanção cabível, exigindo-se o ressarcimento de recursos indevidamente utilizados, conforme se depreende da leitura da Lei 8.958/1994, bem como dos Decretos 7.423/2010 e 8.241/2014, no que concerne às competências do IFPB e da Fundação de apoio nessas espécies de contratação (p. 11) . 
4.4.	Justificam que o valor transferido para a gestão da Fundação de apoio pode até ser superior ao necessário para execução do projeto, sendo plenamente possível que o preço estimado da contratação, por meio da pesquisa de preços realizada pela Funetec, sofra uma redução durante o procedimento de seleção, não significando que as sobras de recursos ficariam na conta específica do projeto, visto que a Fundação tem a obrigação de devolver os valores ao IFPB (p. 12) .
4.5.	Afirmam que os valores destinados à execução dos projetos foram expressamente definidos no termo de execução descentralizada celebrado entre o IFPB e a União, onde já havia a previsão de quantitativos para cada item, sendo presumível que a União já havia realizado uma prévia estimativa dos valores necessários ao projeto, restando à Fundação de apoio a responsabilidade pela execução da pesquisa de preços "necessária ao procedimento de seleção pública" (p. 12-13) .
4.6.	Enfatizam que os recursos transferidos para a gestão da Fundação de apoio foram depositados em conta específica e só foram utilizados após a realização da prévia pesquisa de preços e procedimento de seleção pública; não foram recursos transferidos para o patrimônio da Fundação. Assim, afirmam que o "preço do contrato" é fixado pelo detalhamento das despesas operacionais e administrativas da Fundação de apoio. Ressaltam que o projeto básico da contratação veicula a motivação e a fundamentação para a existência de cada um dos itens e valores do projeto gerenciado pela Fundação, conforme recomendado pela Procuradoria Federal junto ao IFPB (p. 13) .
4.7.	Quanto ao preço a ser pago à Funetec pelo serviço de gestão financeira e administrativa, afirmam que o Campus Avançado Cabedelo Centro juntou aos autos (do processo de dispensa) planilha contendo o detalhamento dos custos a serem ressarcidos à Funetec, conforme fls. 201 do Processo 23381.005740.2016-76. "Portanto, a área técnica responsável pela análise dos custos a serem ressarcidos à Fundação aprovou os valores fixados" (p. 13) .
4.8.	Fazem menção ao Acórdão 6325/2018-TCU-Segunda Câmara, de relatoria da Min. Ana Arraes, com determinações ao IFAM, no sentido de que sejam detalhados no plano de trabalho as despesas operacionais e administrativas da Fundação de apoio que sejam cobertas com recursos de convênios e contratos, com a demonstração da adequação dos custos envolvidos, abstendo-se de prever percentual fixo do total dos recursos envolvidos, a fim de cumprir as disposições legais aplicáveis, o que foi feito no caso do IFPB (p. 13-15) .
4.9.	Somente a título de argumentação, registram que - caso a Corte entenda que houve falha na  demonstração da adequação dos custos dos serviços prestados pela Funetec - faz-se necessário esclarecer que não há qualquer indício de débito ou prática de gestão ilegal, conforme teria sido reconhecido pelo próprio acórdão recorrido, o que não justificaria o julgamento pela irregularidade das contas do Reitor e do Pró-Reitor universitário, relativas ao exercício de 2016, por mera falha na instrução de um único processo em trâmite no âmbito do IFPB, mesmo com a juntada das despesas operacionais e administrativas da Fundação conforme determinação do TCU (p. 15-15) .
4.10.	Afirmam que esse tipo de contratação é realizado por todas as Instituições Federais de Ensino do País, e o que pode ter ocorrido é a ausência de uma robusta justificativa para todas as despesas operacionais e administrativas da Fundação de Apoio, o que seria até compreensível, visto que a contratação em apreço foi a primeira desse tipo realizada pelo IFPB nos últimos anos, fugindo totalmente da rotina comum do setor responsável pela instrução processual, o que se confirma pela Declaração da Diretoria de Compras, Contratos e Licitações, quando informou a inexistência de servidores capacitados e com conhecimentos necessários à correta instrução processual, conforme fls. 151 do processo nº 23381.005740.2016-76 (p. 16) .
4.11.	Argumentam que, de toda sorte, o valor ressarcido à Fundação foi ínfimo (R$ 70.000,00) , se comparado com o orçamento gerido pelo Pró-Reitor anualmente, e que mais da metade desse valor é destinado a pagamento de tributos, não tendo havido qualquer prejuízo ao IFPB, o que se depreende da planilha com detalhamento de despesas, constante das fls. 201 do processo da dispensa, ou da comparação com valores recebidos por outras fundações de apoio para execução desse tipo de serviço, motivo pelo qual requerem que suas contas sejam julgadas regulares sem ressalvas (p. 16-17) .
Elementos adicionais de defesa e memoriais juntados posteriormente (peças 80 e 88-89) 
4.12.	Em informações adicionais trazidas pelo recorrente Marcos Vicente dos Santos (peça 80) , é informado que o então Pró-Reitor de Administração e Planejamento do IFPB não detinha qualquer poder decisão sobre os pagamentos pactuados, visto que somente era responsável por autorizar e controlar, por meio de disponibilidade orçamentária, as despesas no âmbito da dotação, conforme informações disponíveis no próprio site do IFPB (peça 80, p. 3-5) .
4.13.	Assere que o próprio contrato celebrado com a Fundetec sequer tem a assinatura do recorrente, o qual foi subscrito pelo Reitor, cabendo ao Pró-Reitor somente autorizar as providências necessárias para dispensa de licitação, com base no art. 24, XIII, da Lei 8.666/1993 (peça 80, p. 6-7) .
4.14.	Informa que o então Diretor de Compras, por não ter experiência na contratação de Fundação de apoio por dispensa de licitação, requereu parecer da Procuradoria Federal do IFPB acerca das exigências legais cabíveis (peça 80, p. 8) , o que foi requerido pelo próprio recorrente (peça 80, p. 8) . 
4.15.	O parecer da Procuradoria Jurídica, sobre a minuta do contrato e o processo licitatório, teria sido favorável ao processo como um todo (peça 80, p. 9) , bem como o projeto básico foi aprovado pela Diretoria do Campus de Cabedelo Centro (peça 80, p. 10) . Desse modo, o pró-reitor teria tomado todas as providências a ele cabíveis.
4.16.	Menciona o Acórdão 3774/2010-TCU-Primeira Câmara, segundo o qual não seria possível apenar a conduta do reitor, tendo em vista a ausência de elementos de locupletamento, dolo ou culpa grave, bem como do Acórdão 1529/2019-TCU-Plenário, do qual transcreve excerto (peça 80, p. 10-12) :
Não cabe a responsabilização de dirigente de órgão ou entidade por irregularidade que só poderia ser detectada mediante completa e minuciosa revisão dos atos praticados pelos subordinados, sobretudo na presença de pareceres técnico e jurídico recomendando a prática do negócio jurídico, salvo quando se tratar de falha grosseira ou situação recorrente, que impede o reconhecimento da irregularidade como caso isolado.
4.17.	Afirma que a Funetec apresentou planilha de preços relativa ao projeto de educação sócio-ambiental, contendo custos de treinamento, design gráfico, estagiários, desenvolvimento de conteúdo, impressão de cartilhas e outros, totalizando o valor de R$ 718.000,00, além de outras propostas de preços, além do que o acórdão recorrido não apontou qualquer ocorrência de dano financeiro (peça 80, p. 18-23) .
4.18.	Já o recorrente Cícero Nicácio do Nascimento Lopes, Reitor do IFPB, por meio do Procurador Federal junto ao IFBP, Michell Laureano Torres, acrescentou aos autos memoriais (peças 88-89) , nos quais adiciona documentação relativos à irregularidade 2, ora tratada.
4.19.	Com relação aos recursos transferidos para a conta específica do projeto, gerido pela Fundação de apoio, reitera que pesquisa de preços é realizada pela Fundetec no momento das contratações, cabendo ao IFPB acompanhar e fiscalizar o procedimento dessas contratações, para que, caso se verifique irregularidades, seja aplicada a sanção cabível, com eventual ressarcimento de recursos (peça 89, p. 2-3) . 
4.20.	Acosta pesquisas de preços realizadas para execução do projeto, disponibilizadas no portal de transparência da Fundetec (peça 89, p. 3-4) , as quais foram acrescidas às peças 90-91.
4.21.	Com relação ao preço pago à Funetec pelo serviço de gestão administrativa e financeira do projeto, o recorrente repete argumentos já expendidos em seu recurso (peça 89, p. 4-5) .
4.22.	Acosta ainda a prestação de contas enviada pela Funetec ao IFPB, relativo às despesas operacionais e administrativas do Projeto Educação Socioambiental para uso sustentável das águas do Projeto de Integração de Bacias do Rio São Francisco (ESSA-PISF) no Estado da Paraíba (peça 88) .
Análise
4.23.	Superada a questão da contratação da Fundação de Apoio, e do pagamento para a realização de serviços de gestão financeira e administrativa, passo a analisar a questão da estimativa de preços do contrato.  
4.24.	Os recorrentes foram penalizados por esta Corte pelo não dimensionamento quantitativo e qualitativo do projeto de extensão, para justificar o valor de R$ 718.000,00 do projeto, fora os R$ 71.800,00 relativos à gestão financeira e administrativa. O termo de referência (peça 41, p. 88-112) continha detalhamentos sobre oficinas de sensibilização, formatação de cartilhas e outros detalhes, mas não elencou horas de consultoria para o projeto, quantidade cartilhas e de CDs Rom, o que somente foi detalhado parcialmente no Projeto Básico reformulado (peça 41, p. 208-215) .
4.25.	Conforme anotado pela unidade técnica, essa inconsistência quanto ao preço prévio já havia sido assinalada pelo Procurador-Chefe da Procuradoria Federal da AGU junto ao Instituto, em seu parecer à peça 41, p. 188-204, especialmente nos itens 78 e 102:
78. Assim, a orientação é no sentido de que o instrumento de contrato deixe bem claro, de um lado, o montante de recursos que será transferido para ser gerido pela fundação de apoio e, de outro lado, o montante que será transferido a título de pagamento pelos serviços de gestão contratados, tudo isso, evidentemente, mediante os devidos detalhamentos unitários dos valores no respectivo projeto básico que vier a orientar a contratação. Em relação a esse último tipo de recurso, cabe salientar que se aplica integralmente o contido nos artigos 62 e 63 da Lei 4.320/64, não podendo haver pagamento antecipado. Quanto ao primeiro, porém, além de ser necessária a devida prestação de contas ao final do contrato, a recomendação é para que se exija da fundação de apoio a devida e tempestiva aplicação financeira, a exemplo dos convênios 
 (...) 
102. Em relação à justificativa do preço, penso que a instrução dos autos não está a atender a exigência legal, porquanto não restou juntado o detalhamento do custo operacional a ser ressarcido à FUNETEC, o que se recomenda que seja feito. Fica o registro, de qualquer modo, que esta Procuradoria Federal não entra no mérito da metodologia utilizada para detalhar o custo operacional da fundação, vez que se trata de questão técnica afeta à área de planejamento. Por fim, orienta-se para que não se esqueça da ratificação da dispensa pela autoridade competente e publicação no prazo de lei.
4.26.	No que concerne à pesquisa prévia de preços para formação do preço-base que justificasse o valor global do projeto de R$ 718.000,00, com efeito, apenas foram acostadas aos autos as propostas da Futura Consultoria Educacional e Treinamentos, no valor de R$ 880.000,00 e da MG Social, Assessoria Técnica Social Especializada Ltda., no valor de R$ 810.000,00 (peça 41, p. 161 e 162-163) , porém sem detalhamentos unitários de custos ou quantitativos envolvidos.
4.27.	Já em 3/10/2016, a Fundetec encaminhou planilha de custos unitários dos gastos a serem executados no projeto, bem como as despesas a serem ressarcidas à Fundação, no valor total de R$ 718.000,00 (peça 41, p. 234) , sem, entretanto, informar as fontes das cotações respectivas. 
4.28.	Nesta fase recursal, os recorrentes, por meio de peça subscrita pelo mesmo Procurador Federal que emitiu o parecer jurídico que sustentou a contratação por dispensa, Michell Laureano Torres, juntaram elementos relativos às pesquisas de preço constantes dos links do portal da transparência da Fundetec, (peça 89, p. 3-4) , e nos quais se destacam os seguintes documentos dos respectivos processos de compras: 
i) Processo de compras Processo 022.008/2016-2016 (disponível em https://www.funetec.com/arquivos/transparencia/2.pdf) : 
a) contratação de empresa de consultoria técnica especializada na área ambiental. O processo foi aberto em 26/10/2016, e contém cotação de preços das empresas Urbersbr Consultoria e Assessoria Ltda. (R$ 92.700,00) , MGSocial - Assessoria Técnica Social Especializada Ltda. (R$ 95.000,00) e Scientec - Associação para o Desenvolvimento da Ciência e da Tecnologia (R$ 94.200,00) ; 
	b Contratação da empresa Urbes BR Consultoria e Assessoria LTDA, que apresentou o menor preço.
	ii) Processo de compras Processo 023.016/2016-2016 (disponível em https://www.funetec.com/arquivos/transparencia/3.pdf) :
	a) aquisição de 10.000 CDs Rom, destinados ao Projeto ESSA/PISF, com a cotação das empresas Construir Site (R$ 8.000,00) , IMultimidia (R$ 10.400,00) e Qualitare Agência de Internet (R$ 11.200,00) ;
	b) contratação da Empresa Construir Site, que apresentou o menor preço (peça 90, p. 60-62) .
	iii) Processo de compras Processo 024.014/2016-2016 (disponível em https://www.funetec.com/arquivos/transparencia/4.pdf) :
	a) contratação de gráfica para impressão de 10.000 cartilhas, destinados ao Projeto ESSA/PISF, com a cotação das empresas Gráfica JB Ltda. (R$ 248.000,00) , Gráfica Vitória (R$ 285.200,00) e Gráfica e Editora Santana Ltda. (R$ 313.000,00) ;
	b) contratação da Gráfica JB Ltda, que apresentou o menor preço. 
	iv) Processo de compras Processo 025.015/2016-2016 (disponível em https://www.funetec.com/arquivos/transparencia/5.pdf) :
	a) contratação de empresa para produção de conteúdo para 10.000 cds com capa e encarte, destinados ao Projeto ESSA/PISF, com a cotação das empresas Construir Sites (R$ 64.000,00) , IMultimidia (R$ 83.200,00) e Qualitare Agência de Internet (R$ 89.600,00) ;  
	b) contratação da Empresa Construir Sites, que apresentou o menor preço (peça 90, p. 37-39) .
	iv) Processo de compras Processo 026.012/2016-2016 (disponível em https://www.funetec.com/arquivos/transparencia/6.pdf) :
	a) contratação de empresa para serviços de desenvolvimento de conteúdo para o Livro Cartilha para o Projeto ESSA/PISF, com a cotação das empresas Nordeste Comunicação, Editora e Serviços Ltda. (R$ 50.200,00) , Defainer Produções Gráficas (R$ 51.300,00) e NSG Serviços Gráficos Ltda. (R$ 52.100,00) ;
	b) contratação da Empresa Nordeste Comunicação, Editora e Serviços Ltda., que apresentou o menor preço.
	iv) Processo de compras Processo 027.013/2016-2016 (disponível em https://www.funetec.com/arquivos/transparencia/7.pdf) :
	a) contratação empresa para produção de conteúdo para 10.000 cds com capa e encarte, destinados ao Projeto ESSA/PISF, com a cotação das empresas SantosCom Nordeste Editora, Comunicação e Serviços (R$ 60.000,00) , Defainer (R$ 63.400,00) e Qualitare Agência de Internet (R$ 62.000,00) ;
	b) contratação da Empresa Construir Sites, que apresentou o menor preço.
4.29.	Acontece, porém, que esses e outros documentos de compras e contratações já estavam acostados aos autos, às peças 52 e 53, junto às razões de justificativa apresentadas pelos recorrentes na fase de instrução processual, nada acrescendo aos elementos comprobatórios. 
4.30.	É certo que os processos de pagamento no âmbito da Fundetec obedeceram a prévio levantamento de preços para contratação dos serviços e bens, e que os valores somente eram liberados se houvesse pertinência entre o plano de trabalho/termo de referência e as despesas a serem executadas. 
4.31.	Em pesquisa ao site da Fundetec, foi constatado, por exemplo, que solicitações de despesas feitas pela Diretoria de Projetos da Fundação, com coffee-break (processo de compras Processo 033.002/2016-2016) e locação de veículos (processo de compras Processo 034.005/2016-2016) , foram negadas pela Diretoria de Administração e Finanças da Fundação, por falta de previsão orçamentária para essas despesas no âmbito do Projeto de Educação Socioambiental para uso sustentável das águas do PISF (disponível em https://www.funetec.com/arquivos/transparencia/8.pdf e https://www.funetec.com/arquivos/transparencia/9.pdf) .
4.32.	Tais fatos demonstram haver um sistema de compliance em funcionamento na execução do projeto ESSA/PISF, por parte da Fundetec, no controle orçamentário e financeiro das despesas. Entretanto, os recorrentes não juntaram aos autos os detalhamentos que justificaram o preço base transferido à conta específica do programa, visto que as propostas da Futura Consultoria Educacional e Treinamentos, no valor de R$ 880.000,00 e da MG Social, Assessoria Técnica Social Especializada Ltda., no valor de R$ 810.000,00 (peça 41, p. 161 e 162-163) , que justificaram o valor estimado, não continham esse detalhamento quantitativo e qualitativo.  
4.33.	Comparando-se, entretanto, os valores constantes da planilha de estimativa de custos da Fundetec apresentada em 3/10/2016, e acostada à peça 41, p. 234, e os processos de compras realizados pela Fundetec, pode-se verificar compatibilidade entre os custos estimados na planilha e os preços levantados nos processos de compra acima delineados e acostados às peças 51-52 e referenciados nos memoriais à peça 89, à exceção dos valores relativos à consultoria técnica especializada na área ambiental, previstos inicialmente em R$ 39.000,00 (peça 41, p. 234) e cujo processo de aquisição resultou no valor de R$ 92.700,00 (peça 51, p. 9) .
4.34.	Dessa forma, compreendo ter sido atendido o Parecer da AGU da lavra do Procurador-Chefe Michell Laureano Torres, o qual ressaltou que a aprovação da minuta aconteceria "desde que previamente atendidas e superadas as orientações, sugestões e recomendações, sobretudo as expressas nos itens 11, 12, 15, 16, 20 a 34, 65, 78, 95, 99, 101, 102, 105, 106, 107 e 108", especialmente a de número 102, referenciada no item 4.25 acima, e que exigia o detalhamento do custo operacional a ser ressarcido à Funetec. Tal detalhamento foi atendido, ao menos do ponto de vista formal, com a planilha acostada à peça 41, p. 234, e não referenciada pela unidade técnica em sua instrução (peça 58) .
4.35.	A prestação de contas relativa ao ressarcimento dos custos de gestão administrativa e financeira acostada à peça 88, demonstra os custos incorridos pela Fundetec na gestão do projeto, conforme documentos bancários, demonstrativos de recolhimentos de tributos e outros comprovantes, consolidados na planilha acostada como informações adicionais à peça 88, p. 2. 
4.36.	Quanto à alegação de ausência de prejuízo, locupletação, dolo ou culpa grave, é certo que esta Corte tem assentado que não cabe a responsabilização de dirigente de órgão ou entidade por irregularidade que só poderia ser detectada mediante completa e minuciosa revisão dos atos praticados pelos subordinados, sobretudo na presença de pareceres técnico e jurídico recomendando a prática do negócio jurídico, salvo quando se tratar de falha grosseira ou situação recorrente, que impede o reconhecimento da irregularidade como caso isolado (Processo Acórdão 1.529/20019-TCU-Plenário, rel. Min. Benjamin Zymler) . 
4.37.	Quanto à abrangência e o alcance do chamado "erro grosseiro", esta Corte vem se inclinando no sentido de considerá-lo quando a conduta culposa do agente público se distancia daquela esperada pelo homem médio, avaliada no caso concreto, nos termos do art. 28, da Lei de Introdução às Normas do Direito Brasileiro (Decreto-Lei 4.657/1942, com redação dada pela Lei 13.655/2018) :
Art. 28.  O agente público responderá pessoalmente por suas decisões ou opiniões técnicas em caso de dolo ou erro grosseiro.
3.38.	Nessa linha, reproduzem-se os seguintes enunciados retirados da jurisprudência selecionada desta Corte:
"Para fins de responsabilização perante o TCU, pode ser tipificada como erro grosseiro (art. 28 do Decreto-lei 4.657/1942 - Lei de Introdução às Normas do Direito Brasileiro) a decisão do gestor que desconsidera, sem a devida motivação, parecer da consultoria jurídica do órgão ou da entidade que dirige. Tal conduta revela desempenho aquém do esperado do administrador médio, o que configura culpa grave, passível de multa". (Acórdão 1264/2019-TCU-Plenário, rel. Min. Augusto Nardes) .
"Para fins do exercício do poder sancionatório do TCU, erro grosseiro é o que decorreu de grave inobservância do dever de cuidado, isto é, que foi praticado com culpa grave". (Acórdão 1689/2019-TCU-Plenário, rel. Min. Augusto Nardes) . 
"A responsabilização no âmbito do TCU não exige a configuração de dolo, bastando que o agente tenha agido com culpa grave". (Acórdão 1620/2019-TCU-Plenário, rel. Min. Bruno Dantas) .
"Para fins de responsabilização perante o TCU, considera-se erro grosseiro aquele que pode ser percebido por pessoa com diligência abaixo do normal ou que pode ser evitado por pessoa com nível de atenção aquém do ordinário, decorrente de grave inobservância de dever de cuidado". (Acórdão 3327/2019-TCU-Primeira Câmara, rel. Min. Vital do Rêgo) 
4.39.	Merece ser ponderada ainda, no presente caso, a baixa materialidade dos recursos envolvidos (R$ 718.000,00) , da ordem de 1,2% da dotação orçamentária final do IFPB (R$ 56.193.017,00) para o exercício de 2016 (peça 1, p. 276-277) , sem se considerar os ulteriores contingenciamentos que interviram no desempenho orçamentário da unidade.  
4.40.	Acrescente-se, de outra borda, que a averiguação de eventual prejuízo a ser apurado na execução do projeto, por incompatibilidade dos preços praticados com os de mercado, não é objeto deste processo, conforme assinalado pela Ministra relatora do decisum recorrido (peça 63, p. 2, item 14) .
4.41.	De todo o exposto, conclui-se que a sanção atribuída ao Magnífico Reitor do IFPB e ao Pró-Reitor de Administração e Planejamento merece ser afastada, tendo em vista: i) ter restado plenamente justificada a contratação da Fundetec pelo IFPB por dispensa de licitação para execução do projeto de extensão, e ii) por ter havido atendimento, ao menos do ponto de vista formal, do parecer jurídico da AGU, da lavra do Procurador Federal Michell Laureano Torres, o que não justifica a manutenção da irregularidade nas contas de gestão do exercício de 2016 dos recorrentes. 
4.42.	Devem, entretanto, ser mantidas ressalvas nas contas dos responsáveis, tendo em vista a ausência de juntada aos autos, seja pela Fundetec, seja pelo IFPB, das pesquisas prévias de preços, com detalhamentos quantitativos e qualitativos, que justificaram a planilha de custos à peça 41, p. 234.
4.43.	Diante de todo o exposto, no mérito, pugna-se pelo provimento dos presentes recursos de reconsideração. 
CONCLUSÃO
5.1.	Das análises anteriores, conclui-se que:
a) a contratação da Fundetec por dispensa de licitação ocorreu de forma regular;
b) a baixa materialidade dos recursos envolvidos no projeto, da ordem de 1,2% da dotação orçamentária final do IFPB e a prévia estimativa de preços realizada pelo IFPB com detalhamento dos custos de gestão administrativa e financeira do projeto, atendendo formalmente ao parecer da Procuradoria Federal junto ao Instituto, ensejam o afastamento da penalidade imputada. 
c) Entretanto, a ausência de juntada ao processo de prévia pesquisa detalhada de preços, com os respectivos valores e quantitativos, ensejam a aposição de ressalvas nas contas dos recorrentes.
PROPOSTA DE ENCAMINHAMENTO
6.1.	Ante o exposto, submete-se à consideração superior a presente análise dos recursos de reconsideração interposto pelos Excelentíssimos Senhores Cícero Inácio do Nascimento e Marcos Vicente dos Santos contra o Acórdão 5312/2019-TCU-Segunda Câmara, propondo-se, com fundamento no art. 33, da Lei 8.443/1992:
a)  conhecer e, no mérito, dar-lhes provimento, para julgar suas contas regulares com ressalvas;
b) tornar sem efeito as cominações previstas nos itens 9.4 e seguintes do acórdão recorrido; 
b) dar ciência da deliberação que vier a ser prolatada aos responsáveis e interessados e à Procuradoria da República no Estado da Paraíba. [...]".
3.	O Ministério Público junto a este Tribunal, à Peça 95, manifesta-se de acordo com a proposta da unidade técnica.
	É o Relatório.

não há.

Subprocurador-Geral Lucas Rocha Furtado.

PRESTAÇÃO DE CONTAS DE 2016. IFPB. IRREGULARIDADES EM CONTRATAÇÃO DE FUNDAÇÃO DE APOIO. AUSÊNCIA DE JUSTIFICATIVA DE PREÇO EM PROCESSO DE DISPENSA DE LICITAÇÃO. REJEIÇÃO PARCIAL DAS RAZÕES DE JUSTIFICATIVA. CONTAS IRREGULARES. MULTA. RECOMENDAÇÕES. APURAÇÃO DE RESPONSABILIDADES POR EVENTUAL DÉBITO EM PROCESSO DISTINTO. RECURSOS DE RECONSIDERAÇÃO. CONTRATAÇÃO DA FUNDAÇÃO DE APOIO POR DISPENSA DE LICITAÇÃO PARA GESTÃO ADMINISTRATIVA E FINANCEIRA: POSSIBILIDADE; OBSERVÂNCIA DOS REQUISITOS LEGAIS. AUSÊNCIA DE ILEGALIDADE MANIFESTA. PREVISÃO DE CUSTOS UNITÁRIOS PARA CONTRATAÇÃO DO PROJETO: ATENDIMENTO FORMAL AO PARECER JURÍDICO DA AGU. BAIXA MATERIALIDADE. AUSÊNCIA DE DETALHAMENTO QUANTITATIVO E QUALITATIVO PRÉVIO: APOSIÇÃO DE RESSALVA NAS CONTAS. CONHECIMENTO. PROVIMENTO DOS RECURSOS. COMUNICAÇÕES.

PRESTAÇÃO DE CONTAS (PC)

Secretaria de Recursos (Serur); Secretaria de Controle Externo da Educação (SecexEduc).

Aprecia-se nesta oportunidade Recursos de Reconsideração (Peças 78 e 80) interpostos pelos Srs. Cícero Inácio do Nascimento, Magnífico Reitor do IFPB, e Marcos Vicente dos Santos, Vice-Reitor de Administração e Finanças do IFPB, contra o Acórdão 5312/2019-TCU-Segunda Câmara (Peça 62) , que julgou irregulares as suas contas, aplicando-lhes, individualmente, a multa de R$ 10.000,00.
2.	Originalmente, trata-se de Prestação de Contas ordinária do Instituto Federal de Educação, Ciência e Tecnologia da Paraíba (IFPB) , relativa ao exercício de 2016.
3.	Preliminarmente, cabe ratificar o conhecimento dos Recursos de Reconsideração por estarem preenchidos os requisitos de admissibilidade previstos nos artigos 32, inciso I, e 33 da Lei Orgânica do Tribunal de Contas da União e no art. 285 do Regimento Interno.
4.	Quanto ao mérito, observo que os recorrentes, em peças com conteúdos semelhantes, alegam, em apertada síntese, que:
	a) a 2ª Câmara não expôs no acórdão recorrido as justificativas para o não acolhimento de cada um dos argumentos apresentados pelo ex-pró-reitor, entre os quais o fato de que a contratação da Fundetec não se deu com o objetivo de mera intermediação para realização e outras contratações requeridas pelo IFPB, mas para dar apoio ao "Projeto de educação socioambiental para o uso sustentável das águas do PISF, o que inclui a gestão administrativa e financeira necessária à execução desse projeto", mediante dispensa de licitação, e com fundamento no art. 1º da Lei 8.958/1994;
	b) o objeto do contrato em análise foi o apoio a projeto de extensão, por meio de gestão administrativa e financeira estritamente necessária à execução da avença, conforme prevê o texto legal;
	c) contestam os fundamentos da deliberação recorrida, visto que no Acórdão 1677/2017-TCU-Plenário, esta Corte de Contas critica a contratação de fundação de apoio para execução de obra e aquisição de equipamentos, sendo que ficou assentado naquele julgado que a "contratação direta para realização de obras laboratoriais é permitida se fizer parte de um projeto maior, não sendo a obra, por si só, o projeto". Afirmam que foi justamente o que fez o IFPB no caso em apreço, no âmbito de um objeto mais amplo;
	d) aduzem que a existência de um projeto de extensão ligado à educação socioambiental para uso racional da água, justifica a necessidade de apoio por parte da Fundetec, ao contrário do que sugerem os fundamentos da decisão recorrida;
	e) alegam que não faria sentido contratar a Fundação para mera intermediação de outras contratações. Acrescentam que existem informações sobre o referido projeto de extensão no processo de contratação da Fundetec, antes da contratação da referida Fundação e antes da emissão da nota de movimentação de crédito;
	f) argumentam que a Fundetec só foi contratada após a delineação total do projeto de extensão, tendo sido essa atividade a única mola propulsora do projeto, motivo pelo qual requerem que seja reconsiderado o acórdão, para afastar as ressalvas nas contas dos gestores, neste ponto;
	g) alegam não ter havido omissão na escolha da executante, visto que a Fundetec foi contratada por dispensa de licitação e não por inexigibilidade, e em momento algum o IFPB entendeu que a Fundação seria a única instituição apta para o projeto, caso contrário a teria contratado por inexigibilidade, e não dispensa;
	h) acrescentam que a Fundetec é instituição brasileira incumbida estatutariamente da pesquisa, do ensino e do desenvolvimento institucional, possuindo inquestionável reputação ético-profissional e sem fins lucrativos, atendendo ao disposto no inciso XIII, do art. 24, da Lei 8.666/1993, além de ser a única Fundação privada credenciada junto ao IFPB como fundação de apoio, sendo naturalmente a que possui maior capacidade de realizar a gestão administrativa e financeira necessárias à execução do projeto de extensão do IFPB, sendo ainda a entidade que mais conhece o Instituto e seus projetos.
5.	Em memoriais juntados à Peças 80 e 88 a 89, o Sr. Marcos Vicente reitera que a dispensa de licitação possui lastro legal e cita doutrina de Jessé Torres Pereira Júnior, sobre os requisitos exigidos para inserção no caso concreto. 	Afirma ainda que o TCU não observou ter sido a Funetec contratada com esteio no art. 1º da Lei 8.958/1994, que autoriza expressamente a contratação das Fundações de apoio para projetos de extensão universitária;
6.	Destaca, nas características pessoais do gestor, que nunca teve qualquer tipo de denúncia envolvendo o manuseio e gasto de recursos públicos, e que uma desaprovação de suas contas seria um fuzilamento à sua conduta administrativa de longos anos dedicados ao IFPB.
7.	No que tange às irregularidades relativas à estimativa de preços realizada pelo IFPB e do detalhamento dos custos de gestão administrativa e financeira do projeto, alegam que:
	a) há duas espécies de valores envolvidos na execução do projeto: "o valor referente à execução das atividades necessárias ao projeto de extensão em si e o valor relativo à remuneração da Fundação pelos serviços prestados". Aduzem que a justificativa de preços a que se refere a Lei 8.666/1993, na hipótese dessa espécie de contratação, se refere ao pagamento pelos serviços prestados, que é o preço da contratação, porquanto os custos do projeto em si, excluída a remuneração da Fundação, serão apenas gerenciados pela entidade, havendo necessidade de justificar os preços quando a Fundação for realizar as contratações, conforme os procedimentos estabelecidos no Decreto 8.241/2014, em seus artigos 1º e 4º;
	b) asseveram que os valores repassados pelo IFPB para serem geridos pela Fundação não são relativos ao preço do contrato, a ser pago pelo serviço de gestão, mas para a própria realização do projeto, sendo que a pesquisa de preços é realizada pela própria Fundação de Apoio no momento das contratações, não havendo qualquer contratação sem justificativa de preço;
	c) caberia ao IFPB, afirmam, acompanhar e fiscalizar o procedimento dessas contratações, para que, caso se verificasse alguma irregularidade, fosse aplicada a sanção cabível, exigindo-se o ressarcimento de recursos indevidamente utilizados;
	d) justificam que o valor transferido para a gestão da Fundação de Apoio pode até ser superior ao necessário para execução do projeto, não significando que as sobras de recursos ficariam na conta específica do projeto, visto que a Fundação tem a obrigação de devolver os valores ao IFPB;
	e) afirmam que os valores destinados à execução dos projetos foram expressamente definidos no termo de execução descentralizada celebrado entre o IFPB e a União, onde já havia a previsão de quantitativos para cada item, sendo presumível que a União já havia realizado uma prévia estimativa dos valores necessários ao projeto, restando à Fundação de apoio a responsabilidade pela execução da pesquisa de preços "necessária ao procedimento de seleção pública";
	f) enfatizam que os recursos transferidos para a gestão da Fundação de Apoio foram depositados em conta específica e só foram utilizados após a realização da prévia pesquisa de preços e procedimento de seleção pública e que recursos não foram transferidos para o patrimônio da Fundação;
	g) afirmam que o "preço do contrato" é fixado pelo detalhamento das despesas operacionais e administrativas da Fundação de apoio. Ressaltam que o projeto básico da contratação veicula a motivação e a fundamentação para a existência de cada um dos itens e valores do projeto gerenciado pela Fundação, conforme recomendado pela Procuradoria Federal junto ao IFPB;
	h) quanto ao preço a ser pago à Funetec pelo serviço de gestão financeira e administrativa, afirmam que o Campus Avançado Cabedelo Centro juntou aos autos (do processo de dispensa) planilha contendo o detalhamento dos custos a serem ressarcidos à Funetec, conforme fls. 201 do Processo 23381.005740.2016-76. Portanto, a área técnica responsável pela análise dos custos a serem ressarcidos à Fundação aprovou os valores fixados;
	i) fazem menção ao Acórdão 6325/2018-TCU-Segunda Câmara, de relatoria da Min. Ana Arraes, com determinações ao Ifam, no sentido de que sejam detalhados no plano de trabalho as despesas operacionais e administrativas da Fundação de apoio que sejam cobertas com recursos de convênios e contratos, com a demonstração da adequação dos custos envolvidos, abstendo-se de prever percentual fixo do total dos recursos, a fim de cumprir as disposições legais aplicáveis, o que foi feito no caso do IFPB;
	j) registram que caso a Corte entenda que houve falha na demonstração da adequação dos custos dos serviços prestados pela Funetec, faz-se necessário esclarecer que não há qualquer indício de débito ou prática de gestão ilegal, conforme teria sido reconhecido pelo próprio acórdão recorrido, o que não justificaria o julgamento pela irregularidade das contas do Reitor e do Pró-Reitor universitário, relativas ao exercício de 2016, por mera falha na instrução de um único processo em trâmite no âmbito do IFPB, mesmo com a juntada das despesas operacionais e administrativas da Fundação, conforme determinação do TCU;
	k) afirmam que esse tipo de contratação é realizado por todas as Instituições Federais de Ensino do País e o que pode ter ocorrido foi a ausência de uma robusta justificativa para todas as despesas operacionais e administrativas da Fundação de Apoio, o que seria até compreensível, visto que a contratação em apreço foi a primeira desse tipo realizada pelo IFPB nos últimos anos, fugindo totalmente da rotina comum do setor responsável pela instrução processual;
	l) argumentam que o valor ressarcido à Fundação foi ínfimo (R$ 70.000,00) , se comparado com o orçamento gerido pelo Pró-Reitor anualmente, e que mais da metade desse valor é destinado a pagamento de tributos, não tendo havido qualquer prejuízo ao IFPB.
8.	Em elementos adicionais de defesa e memoriais juntados às Peças 80 e 88-89, o Sr. Marcos Vicente dos Santos informa que o então Pró-Reitor de Administração e Planejamento do IFPB não detinha qualquer poder de decisão sobre os pagamentos pactuados, visto que somente era responsável por autorizar e controlar, por meio de disponibilidade orçamentária, as despesas no âmbito da dotação, conforme informações disponíveis no próprio site do IFPB e que o próprio contrato celebrado com a Fundetec sequer tem a assinatura do recorrente, o qual foi subscrito pelo Reitor, cabendo ao Pró-Reitor somente autorizar as providências necessárias para dispensa de licitação.
9.	Alega, ainda, que o então Diretor de Compras, por não ter experiência na contratação de Fundação de apoio por dispensa de licitação, requereu parecer da Procuradoria Federal do IFPB acerca das exigências legais cabíveis o que foi requerido pelo próprio recorrente.
10.	Assegura que o parecer da Procuradoria Jurídica, sobre a minuta do contrato e o processo licitatório, teria sido favorável ao processo como um todo, bem como que o projeto básico foi aprovado pela Diretoria do Campus de Cabedelo Centro. Desse modo, o pró-reitor teria tomado todas as providências a ele cabíveis.
11.	Menciona a jurisprudência deste Tribunal que assegura que não é possível apenar a conduta do reitor, tendo em vista a ausência de elementos de locupletamento, dolo ou culpa grave. Afirma que a Funetec apresentou planilha de preços relativa ao projeto de educação socioambiental, contendo custos de treinamento, design gráfico, estagiários, desenvolvimento de conteúdo, impressão de cartilhas e outros, totalizando o valor de R$ 718.000,00, além de outras propostas de preços e que o Acórdão recorrido não apontou qualquer ocorrência de dano financeiro.
12.	Já o recorrente Cícero Nicácio do Nascimento Lopes, Reitor do IFPB acrescentou aos autos memoriais (Peças 88-89) , nos quais adiciona documentação relativos à estimativa de preços, reiterando que a pesquisa de preços é realizada pela Fundetec no momento das contratações, cabendo ao IFPB acompanhar e fiscalizar o procedimento desses ajustes, para que, caso se verifique irregularidades, seja aplicada a sanção cabível, com eventual ressarcimento de recursos.
13.	Acosta pesquisas de preços realizadas para execução do projeto, disponibilizadas no portal de transparência da Fundetec, as quais foram acrescidas às Peças 90 e 91.
14.	Com relação ao preço pago à Funetec pelo serviço de gestão administrativa e financeira do projeto, o recorrente repete argumentos já expendidos em seu recurso, juntando a prestação de contas enviada pela Funetec ao IFPB, relativo às despesas operacionais e administrativas do Projeto Educação Socioambiental para uso sustentável das águas do Projeto de Integração de Bacias do Rio São Francisco (ESSA-PISF) no Estado da Paraíba.
15.	A Secretaria de Recurso analisou os argumentos apresentados nas peças recursais e entendeu que mereciam ser acolhidos, ante os seguintes fundamentos:
	a) depreende-se dos comandos normativos que a dispensa é uma prerrogativa conferida pela Lei e o Instituto fez uso dessa prerrogativa, atendendo aos requisitos legais aplicáveis;
	b) quanto à aderência ao art. 1º, da Lei 8.958/1994, defendeu que o art. 1º da norma federal, em sua literalidade, estabelece que a contratação de fundações de apoio inclui a gestão administrativa e financeira necessária à execução desses projetos;
	c) entende assistir razão aos recorrentes no sentido de que a ratio contida no Acórdão 1677/2017-TCU-Plenário é a de que a contratação direta para realização de obras laboratoriais é permitida se fizer parte de um projeto maior, não sendo a obra, por si só, o projeto, e que o núcleo do objeto de contrato celebrado sob a égide da Lei 8.958/1994 é, nos termos da referida norma, "os projetos de ensino, pesquisa, extensão, desenvolvimento institucional, científico e tecnológico e estímulo à inovação", e não o apoio, que inclui a gestão administrativa e financeira;
	d) reconhece que houve equívoco na interpretação da referida norma pela unidade instrutiva, no sentido de que o apoio à gestão administrativa e financeira não estaria albergado no objeto dos contratos celebrados no âmbito da Lei 8.958/1994;
	e) defende que, ainda que fosse esse o entendimento, não haveria que se exigir que os responsáveis tivessem conhecimento de uma jurisprudência do Tribunal, a justificar a imposição de sanções, antes de uma orientação pedagógica via recomendação/determinação;
	f) transcreve excerto de Voto do Ministro Augusto Sherman, nos autos do Acórdão 1134/2017-TCU-Plenário, que assentou a tese de que no âmbito dos contratos firmados pela Administração com fundações de apoio, com base na Lei 8.958/1994, admite-se o repasse antecipado dos recursos à conta bancária do projeto, inclusive para gestão administrativa e financeira, tendo em vista que a lei não apresenta distinção entre os instrumentos de convênios e contratos, e exige, indiferentemente do instrumento adotado, a manutenção dos recursos em conta específica, prestação de contas, controle contábil e relatório final, entre outros;
	g) a hipótese de contratação em apreço versou sobre o apoio financeiro e administrativo a um projeto de extensão universitária no Campus Avançado Cabedelo Centro, conforme reconhecido pelo próprio parecer da AGU junto ao IFPB. O mesmo parecer jurídico assinala que quem executaria o conteúdo do projeto não seria a fundação de apoio, que não é uma instituição de ensino e pesquisa, mas sim o próprio IFPB, com apoio da Fundação, por meio da gestão financeira e administrativa do projeto, na forma autorizada pela Lei 8.958/1994;
h) no que concerne à pesquisa prévia de preços para formação do preço-base que justificasse o valor global do projeto, argumenta que os documentos de compras e contratações apresentados já estavam acostados aos autos, às peças 52 e 53, nada acrescendo aos elementos comprobatórios. Entretanto, foi possível observar que os processos de pagamento no âmbito da Fundetec obedeceram a prévio levantamento de preços para contratação dos serviços e bens, e que os valores somente eram liberados se houvesse pertinência entre o plano de trabalho/termo de referência e as despesas a serem executadas. Tais fatos demonstram haver um sistema de compliance em funcionamento na execução do projeto ESSA/PISF, por parte da Fundetec, no controle orçamentário e financeiro das despesas;
i) os recorrentes não juntaram aos autos os detalhamentos que justificaram o preço base transferido à conta específica do programa, visto que as propostas da Futura Consultoria Educacional e Treinamentos, no valor de R$ 880.000,00 e da MG Social, Assessoria Técnica Social Especializada Ltda., no valor de R$ 810.000,00, que justificaram o valor estimado, não continham esse detalhamento quantitativo e qualitativo;
j) comparando-se os valores constantes da planilha de estimativa de custos da Fundetec, apresentada em 3/10/2016, e acostada à peça 41, p. 234, e os processos de compras realizados pela Fundetec, pode-se verificar compatibilidade entre os custos estimados na planilha e os preços levantados nos processos de compra acostados às Peças 51-52 e referenciados nos memoriais à Peça 89, à exceção dos valores relativos à consultoria técnica especializada na área ambiental, previstos inicialmente em R$ 39.000,00 (Peça 41, p. 234) e cujo processo de aquisição resultou no valor de R$ 92.700,00 (Peça 51, p. 9) . Dessa forma, entende ter sido atendido o Parecer da AGU, o qual ressaltou que a aprovação da minuta aconteceria "desde que previamente atendidas e superadas as orientações, sugestões e recomendações, e que exigia o detalhamento do custo operacional a ser ressarcido à Funetec". Tal detalhamento foi atendido, ao menos do ponto de vista formal, com a planilha acostada à Peça 41, p. 234, e não referenciada pela unidade técnica em sua instrução;
k) a prestação de contas relativa ao ressarcimento dos custos de gestão administrativa e financeira acostada à Peça 88, demonstra os custos incorridos pela Fundetec, na gestão do projeto, conforme documentos bancários, demonstrativos de recolhimentos de tributos e outros comprovantes, consolidados na planilha acostada como informações adicionais à Peça 88;
l) quanto à alegação de ausência de prejuízo, locupletação, dolo ou culpa grave, entende ser certo que esta Corte tem assentado que não cabe a responsabilização de dirigente de órgão ou entidade por irregularidade que só poderia ser detectada mediante completa e minuciosa revisão dos atos praticados pelos subordinados, sobretudo na presença de pareceres técnico e jurídico recomendando a prática do negócio jurídico, salvo quando se tratar de falha grosseira ou situação recorrente, que impede o reconhecimento da irregularidade como caso isolado (Processo Acórdão 1.529/20019-TCU-Plenário, rel. Min. Benjamin Zymler) ;
m) quanto à abrangência e o alcance do chamado "erro grosseiro", lembra que esta Corte vem se inclinando no sentido de considerá-lo quando a conduta culposa do agente público se distancia daquela esperada pelo homem médio, avaliada no caso concreto, nos termos do art. 28, da Lei de Introdução às Normas do Direito Brasileiro (Decreto-Lei 4.657/1942, com redação dada pela Lei 13.655/2018) .
16.	Argumenta que a baixa materialidade dos recursos envolvidos (R$ 718.000,00) , da ordem de 1,2% da dotação orçamentária final do IFPB (R$ 56.193.017,00) para o exercício de 2016 (Peça 1, p. 276-277) , somada ao fato de que a averiguação de eventual prejuízo a ser apurado na execução do projeto, por incompatibilidade dos preços praticados com os de mercado, não é objeto deste processo, a sanção atribuída ao Magnífico Reitor do IFPB e ao Pró-Reitor de Administração e Planejamento merece ser afastada, tendo em vista ter restado justificada a contratação da Fundetec pelo IFPB por dispensa de licitação para execução do projeto de extensão e, ainda, por ter havido atendimento, ao menos do ponto de vista formal, ao parecer jurídico da AGU, não justificaria a manutenção da irregularidade nas contas de gestão do exercício de 2016 dos recorrentes. 
17.	Defende, por fim, que devem ser mantidas ressalvas nas contas dos responsáveis, tendo em vista a ausência de juntada aos autos, seja pela Fundetec, seja pelo IFPB, das pesquisas prévias de preços, com detalhamentos quantitativos e qualitativos, que justificassem a planilha de custos à Peça 41, p. 234 e pugna pelo provimento dos presentes Recursos de Reconsideração.
18.	O Ministério Público junto a este Tribunal, manifesta-se de acordo com a proposta da unidade técnica.
19.	Compulsando os autos, verifico que o julgamento pela irregularidade se deveu; i) à ausência de justificativa quanto ao preço no processo de Dispensa de Licitação 19/2016, que resultou no Contrato 105/2016, celebrado entre o IFPB e a Funetec, a Secretaria do TCU na Paraíba (SEC-PB) ; ii) seleção da entidade a ser contratada, desconsiderando outras possíveis fundações; e iii) ausência da justificativa do preço exigida no art. 26, parágrafo único, inciso III, da Lei 8.666/93, uma vez que a descrição do objeto não detalhou quantidades e qualidade dos itens que compuseram a contratação, de modo que o valor estimado não tem vinculação com qualquer referência de preços realmente comparáveis.
20.	Contudo, como anota a unidade instrutiva, e pelos fundamentos que apresenta transcritos, no essencial, em itens precedentes deste Voto, depreendo que a contratação da Fundetec por dispensa de licitação foi regular.
21.	Concordo com a unidade técnica quando afirma que a prévia estimativa de preços realizada pelo IFPB com detalhamento dos custos de gestão administrativa e financeira do projeto, atendendo formalmente ao parecer da Procuradoria Federal junto ao Instituto, ensejam o afastamento da penalidade imputada.
22.	Da mesma forma, entendo adequado afastar o julgamento pela irregularidade das contas e a pena aplicada aos recorrentes, pois, de fato, a baixa materialidade dos recursos envolvidos no projeto, da ordem de 1,2%, frente a todo o valor da dotação orçamentária final do IFPB, gerida pelos recorrentes durante o exercício de 2016, torna desarrazoada a apenação. Deve ser considerado, ainda, o acolhimento dos argumentos apresentados pelos recorrentes em sede recursal, que ilidiram parte das irregularidades, além do fato de que não foram encontrados outros elementos desabonadores nos demais atos de gestão analisados no exercício.
23.	Entretanto, é necessário reconhecer que, no presente caso, a impropriedade remanescente, qual seja, a ausência de juntada aos autos, seja pela Fundetec, seja pelo IFPB, das pesquisas prévias de preços, com detalhamentos quantitativos e qualitativos, que justificaram a planilha de custos à Peça 41, p. 234, ensejam a aposição de ressalvas nas contas dos recorrentes.
Assim, incorporando os pareceres da Serur e do Parquet às minhas próprias razões de decidir, concluo que procedem as alegações do recorrente, razão pela qual VOTO por que este Tribunal adote a minuta de Acórdão que trago à apreciação deste Colegiado.
TCU, Sala das Sessões Ministro Luciano Brandão Alves de Souza, em 
AROLDO CEDRAZ 
Relator